【裁判字號】    96,訴,1994
【裁判日期】    970131
【裁判案由】    股份移轉登記
【裁判全文】
臺灣板橋地方法院民事判決             96年度訴字第1994號
原      告  庚○○
            辛○○
            丙○○○
            戊○○
            甲○○
            己○○
訴訟代理人  陳智勇律師
被      告  峰緯通風機械股份有限公司
法定代理人  丁○○
上述當事人間請求股份移轉登記事件，本院於97年1月8日言詞辯
論終結，判決如下：
    主  文
被告應就原告持有如附表所示之被告公司股份，變更登記於被告
公司股東名簿。
原告其餘之訴駁回。
訴訟費用由被告負擔。
    事實及理由
壹、程序方面：
一、按民事訴訟法第255 條第1 項第2 款規定：「訴狀送達後，
    原告不得將原訴變更或追加他訴。但有下列各款情形之一者
    ，不在此限：二、請求之基礎事實同一者。」據此，在請求
    之基礎事實同一之前提下，原告得為訴之變更追加，此觀之
    上開條文自明。本件原告起訴時請求「被告應就原告持有如
    附表所示之被告公司股份，變更登記於被告公司股東名簿。
    」，嗣變更聲明為「被告應就原告持有如附表所示之被告公
    司股份，發行記名股票予原告，並變更登記於被告公司股東
    名簿。」，核其聲明之變更，因請求之基礎事實均屬同一，
    故原告前揭變更聲明之訴訟行為，應屬合法，合先敘明。
二、本件原告經合法通知，未於最後言詞辯論期日到場，而核無
    民事訴訟法第386 條所列各款情形，爰准依被告之聲請，由
    其一造辯論而為判決。
貳、實體方面
一、原告主張：
(一)、原告自民國93年12月20日起，先後從訴外人乙○○處受讓被
    告公司股份。其受讓情形為：原告庚○○、辛○○、丙○○○於93年12月20日分別受讓810 股；原告戊○○於94年1 月
    25日受讓258 股。原告丙○○○又將持有之810 股在93年12
    月29日過戶給原告甲○○350 股、訴外人乙○○在95年6 月
    13日過戶給原告己○○400 股。原告屢次通知被告變更股東
    名簿登記如上述受讓情形，惟被告迄今仍未依法變更登記，
    亦未曾通知原告參加公司會議。
(二)、本件股份移轉，除了原告丙○○○與訴外人乙○○之間是基
    於贈與關係外，其餘則是基於買賣關係，原告並已支付買賣
    價金完畢。
(三)、被告公司僅在84年5 月14日發行股票，後來增資發行之新股
    並未發行股票，故訴外人乙○○持有之被告公司股票代表之
    股數僅為1785股，其餘1203股被告公司並未發行股票。於本
    件訴訟中，乙○○已將持有之股票背書轉讓給原告庚○○、
    辛○○，而原告丙○○○、戊○○則係由乙○○所有未發行
    股票之1203股份中轉讓之。原告丙○○○嗣後再將其所有之
    股份部份轉讓予原告甲○○、己○○。
(四)、被告雖對系爭股份聲請假處分，然系爭股票因未交付法院占
    有註記而不生假處分效力；縱認為上述假處分已生效力，違
    背假處分所為之移轉行為僅得由債權人訴請撤銷，而非當然
    無效。訴外人乙○○分別將系爭股份在93年12月20日、94年
    1 月25日陸續移轉於原告，而假處分命令係在95年4 月6 日
    之後送達，顯然假處分效力所及之股份，僅有乙○○移轉後
    剩下的300 股，不及於已經移轉之2688股。退萬步言，縱認
    為法院未在股票上註記亦不妨害假處分之效力，且乙○○之
    股份因未背書交付而不生所有權移轉效力，假處分效力亦僅
    限於有股票之1785股，不及於無股票之1203股。因為1203股
    無發行股票，其移轉只需有合意即可，無須更為任何程序，
    是否已經支付價金，僅為買受人債務不履行之問題，所以在
    假處分命令送達之前應已生股權移轉效力。
(五)、聲明：
１、被告應就原告持有如附表所示之被告公司股份，發行記名股
    票予原告，並變更登記於被告公司股東名簿。
２、訴訟費用由被告負擔。
二、被告辯稱：
(一)、原告與訴外人乙○○之間皆有親友關係。原告丙○○○與訴
    外人乙○○曾多次侵佔被告公司財產，訴外人許啟明與原告
    之間所為系爭移轉股權之行為，顯屬意圖脫產而為之通謀虛
    偽意思表示，依法應為無效。
(二)、原告起訴狀及起訴前所寄存證信函均稱系爭股權移轉行為係
    基於買賣而來，嗣後又改稱訴外人乙○○與原告丙○○○之
    間移轉股權係屬贈與行為，惟原告丙○○○所提出之申報資
    料係記載「供買賣有價證券者使用」，前後顯然不一；再者
    ，訴外人乙○○迄今尚未給付股票予原告，而原告亦未到被
    告公司辦理股票過戶手續，系爭股份轉讓行為顯然不合法。
(三)、訴外人乙○○針對同一股票，先前出售之價格為每股3,063
    元，但售予原告之價格，卻僅有1,000 元而已；再者，原告
    戊○○主張於94年向訴外人乙○○買受系爭股票，但卻遲至
    96 年8月13日始將價金匯入乙○○之帳戶，顯不合理。
(四)、被告於95年4 月3 日向鈞院聲請就系爭股票為禁止處分之假
    處分，經鈞院於95年4 月6 日核發函文及執行命令：「禁止
    債務人乙○○於本案判決確定前不得將其股份處分、質押轉
    讓與第三人」以及諭知乙○○本人「應於本命令送達日起7
    日內將上開股份交由本院執行人員記載此項事由」等語。職
    是，被告在原告尚未完成系爭股票過戶手續前，便已依法對
    訴外人乙○○所有之系爭2,988 股股份完成假處分，同時禁
    止其「處分、質押或讓與第三人」，則訴外人乙○○違反假
    處分效力所為之移轉股權行為，應屬無效。
(五)、被告公司所發行之股票，為記名股票，且訴外人乙○○所持
    有之全部股份，亦僅有一張，乙○○應無法移轉其所有之股
    權予原告7 人。乙○○既未將其所有之股票以背書轉讓之方
    式交付原告，則系爭股權之轉讓應屬無效。
(六)、聲明：原告之訴駁回，訴訟費用由原告負擔。
三、兩造不爭執事實：原告屢次通知被告變更股東名簿登記，惟
    被告迄今仍未依法變更登記。
四、本件爭點及法院之判斷：
    本件兩造有爭執點厥為：原告庚○○、辛○○、丙○○○、
    戊○○是否自訴外人乙○○處合法受讓被告公司系爭股權？
    原告是否得請求被告公司辦理股東名簿變更登記？又原告是
    否得請求被告公司發行系爭股權之股票？茲析述如下：
(一)、關於原告庚○○、辛○○、丙○○○、戊○○是否自訴外人
    乙○○處合法取得系爭股份部份？
１、經查，原告庚○○、辛○○、丙○○○、戊○○主張受讓訴
    外人乙○○系爭股權，業據其提出匯款單據及存摺影本各1
    份為證。證人即出讓人乙○○並於96年10月26日到庭具結證
    稱：「（問：是否於93年12月20日將原有之被告公司股份
    2988 股 ，各移轉810 股予原告丙○○○、原告庚○○及原
    告曾易哲三人（合計2430股）？如有，每股買賣價金多少？
    ）是；每股的買賣價金1 千元，所以每個人給付我的股款各
    為81萬元。我是用贈與之方式贈與股票給我太太丙○○○」
    、「（問：在94年1 月25日轉讓原告戊○○之股份，為何遲
    至96年8 月4 日戊○○才匯款給你？）因為戊○○當時錢不
    夠，所以他要求我等到他有錢的時候，才匯款給我」等語，
    足見訴外人乙○○與原告庚○○、辛○○、丙○○○、戊○○之間，確實有移轉系爭股權之真意。
２、被告雖抗辯系爭股權交易，買賣價格過低，原告戊○○並未
    按時交付股款，以及訴外人乙○○係「贈與」股權予原告丙○○○，卻填載供「買賣」有價證券者使用之交易稅稅額繳
    款書，又訴外人乙○○同時之間移轉多筆名下財產，足見系
    爭股權轉讓行為應屬通謀虛偽意思表示云云。惟查：
、按記名股票，由股票持有人以背書轉讓之，並應將受讓人之
    姓名或名稱記載於股票，公司法第164 條前段定有明文。故
    記名股票股權之轉讓，僅需當事人間達成股權轉讓之合意，
    並以背書方式交付股票，即達成股權轉讓之效果。至於轉讓
    價格之高低，受讓人是否交付價金於出讓人，以及是否繳交
    稅款，均非股份轉讓契約之必要條件。
、訴外人乙○○與原告之間有真實轉讓股權之合意，已如上述
    ，據此，被告所辯原告間有遲延交付股款甚或買賣價格過低
    等事項縱使為真，亦不礙系爭股權轉讓之效力。再者，稅額
    之核課及繳納係屬稅捐機關之稽徵程序，非系爭股權轉讓之
    生效要件，則訴外人乙○○與原告丙○○○間股權交易所生
    之證券交易稅所繳納之稅額名稱縱有不符，亦屬稅捐稽徵程
    序應審查之範圍，與當事人間股權轉讓交易行為無關，亦不
    影響當事人間股權移轉之效力。甚者，訴外人乙○○縱使有
    其他移轉名下財產之行為，亦屬各該法律行為是否該當何種
    法律效果之問題，與本件股權轉讓行為既屬不同法律行為，
    無法持當事人間其他移轉財產之行為，即推論本件移轉股權
    之行為係屬通謀虛偽意思表示。據此，被告執上開事由，逕
    謂訴人乙○○及原告之間係屬通謀虛偽意思表示云云，尚未
    盡舉證責任。
３、被告又抗辯其已於95年4 月3 日即對系爭股票向法院聲請禁
    止處分系爭股票之假處分，系爭股權之移轉因違反上開假處
    分之命令，應屬無效云云。按實施查封後，債務人就查封物
    所為移轉、設定負擔或其他有礙執行效果之行為，對於債權
    人不生效力。實施查封後，第三人未經執行法院允許，占有
    查封物或為其他有礙執行效果之行為者，執行法院得依職權
    或依聲請排除之。強制執行法第51條第2 項、第3 項定有明
    文。故實施查封後，債務人就查封物所為之移轉行為，相對
    於債權人而言，應屬不生效力。經查，被告以債權人之身分
    ，聲請對債務人乙○○所有之股票為假處分，姑且不論系爭
    股票尚未交付執行法院註記禁止轉讓等假處分效力，債務人
    乙○○縱使有違反假處分查封效力之情形，被告即假處分之
    債權人亦僅得對債務人乙○○主張該股權移轉行為係屬無效
    ，並不得執該假處分之效力對抗第三人即本件原告。據此，
    被告自不得執前開假處分之效力，對抗第三人即本件原告，
    進而否認系爭股權轉讓之效力。
４、綜上所述，本件訴外人乙○○轉讓系爭股權予原告，應屬合
    法有效。
(二)、關於原告是否得請求被告辦理股東名簿變更登記部份：
１、按記名股票之轉讓，非將受讓人之本名或名稱記載於股票，
    並將受讓人之本名或名稱及住所或居所，記載於公司股東名
    簿，不得以其轉讓對抗公司，公司法第165 條第1 項定有明
    文。上開條文所謂：「不得以其轉讓對抗公司」，係指未過
    戶前，不得向公司主張因背書受讓而享受開會及分派股息或
    紅利而言，並不包括股票持有人請求為股東名簿記載變更之
    權利，此觀同法條第2 項而自明（最高法院60年台上字第81
    7 號判例參照）。次按股份受讓人如欲請求公司變更股東名
    簿之記載，應以具備股份轉讓之成立要件為前提，如為記名
    股票之轉讓，應由股票持有人以背書轉讓之，並將受讓人之
    姓名或名稱記載於股票，於當事人間始生股票移轉之效力，
    至於是否交付價金，則非所問；又股東名簿變更請求權在性
    質上為股東之固有權及自益權，故股份受讓人請求公司變更
    股東名簿，得單獨為之，不必由讓與人協同辦理，而公司對
    於股份受讓人之請求，則僅負形式上之審查義務，即記名股
    票之轉讓於股東名簿變更閉鎖期間之外，股份受讓人只要提
    示股票及證明背書連續，公司為形式審查後，依民法第943
    條之法理，即可認為股票持有人推定其適法有股東名簿變更
    請求權，公司自應依其請求辦理股東名簿之變更，而不得以
    股票轉讓有爭執為由任意拒絕。
２、本件原告庚○○、辛○○共同持有之系爭記名股票2 張，其
    背面之「股票轉讓登記表」皆蓋有出讓人之印章，形式上已
    具備股份轉讓（即背書連續）之成立要件，且原告庚○○、
    辛○○本次請求股東名簿變更登記，期間被告公司並未召開
    股東會或臨時股東會，係在股東名簿變更閉鎖期間之外，向
    被告提示系爭股票及證明背書連續，請求被告辦理股東名簿
    變更登記，揆諸前揭說明，被告自應依其請求辦理股東名簿
    之變更。
３、再按股份之轉讓，於記名股票，固須由股票持有人以背書轉
    讓之，並向公司辦理過戶登記，始得對抗公司，但此乃記名
    股票轉讓之特別規定。對於公司未發行股票者，其記名股份
    轉讓之成立要件，固只須當事人間具備要約與承諾之意思表
    示為已足，然依公司法第165 條第1 項規定之意旨，尚須經
    過更換名義即所謂過戶之手續，始得以其轉讓對抗公司，如
    未完成過戶手續，自不得向公司主張因受讓股份而享有開會
    及分派股息或紅利之權利。本件原告丙○○○、戊○○、甲○○、己○○主張其係買受被告公司增資股即未發行股票部
    份，被告公司對於增資部份未曾發行股票一節亦不爭執，徵
    諸訴外人乙○○在被告公司增資前，僅有1785股，其既已在
    93年12月20日個別讓與810 股予原告庚○○、辛○○，且其
    個人尚持有被告公司300 股，則其讓與丙○○○、戊○○部
    份，顯然係被告公司增資未發行股票部份，原告丙○○○嗣
    後讓與系爭股份予原告甲○○、己○○部份，當然亦為無股
    票交付之情形。據此，原告丙○○○、戊○○、甲○○、己○○請求被告公司為股東名簿更名登記，並無從提出股票並
    於背面記載姓名，而原告丙○○○、戊○○、甲○○、己○○既已將股權轉讓合意之事實，通知被告，並已填載股份讓
    受過戶申請書，而該請求之期間，亦非被告公司股份過戶之
    閉鎖期間，從而，被告即有受原告丙○○○、戊○○、甲○○、己○○之請求，辦理股份過戶手續之義務。
４、綜合上述，本件原告主張其等自訴外人乙○○受讓系爭股份
    並請求被告辦理過戶手續部份，其既非在股份過戶之閉鎖期
    間，其請求被告應將如附表所示之內容記載於股東名簿，為
    有理由，應予准許。
(三)、關於原告是否得請求被告發行記名股票部份：
１、原告雖主張依據公司法第166 條第2 項之規定，得請求被告
    公司發行股票。惟按公司法第166 條固規定：公司得以章程
    規定發行無記名股票。但其股數不得超過己發行股份總數二
    分之一。公司得因股東之請求，發給無記名股票或將無記名
    股票改為記名式。上開規定，係規範公司發行無記名股票之
    情形，且發行無記名股數尚受不得超過已發行股份總數之二
    分之一之限制，與股東請求公司發行記名股票無關。此外，
    原告係依據買賣或贈與等關係，自前手股東即乙○○處受讓
    取得被告公司股權，應係請求受讓股權者即乙○○交付所轉
    讓股權之股票，而非直接向被告公司請求系爭股權之股票。
    此外，原告並未舉出其依據何項請求權基礎，請求被告公司
    發行記名股票，原告此項請求，自屬無據，無從准許。
五、綜上所述，原告基於合法受讓被告公司股東之權利，依公司
    法第165 條之規定，請求被告公司應就原告受讓如附表所示
    之股數，變更股東名簿之記載如附表所示，於法有據，應予
    准許。原告逾此範圍所為之請求，則屬無據，無從准許，應
    予駁回。
六、本件因事證已臻明確，兩造其餘攻擊、防禦方法及未經援用
    之證據，經審酌後認為與判決結果不生任何之影響，無庸再
    逐一予以論列，附此敘明。
七、據上論結，本件原告之訴為一部有理由，一部無理由，依民
    事訴訟法第79條之規定，判決如主文。
中    華    民    國    97    年    1     月    31    日
                          民事第三庭  法  官  邱育佩
以上正本係照原本作成。
如對本判決上訴，須於判決送達後20日內向本院提出上訴狀。
中    華    民    國    97    年    1     月    31    日
                                      書記官  林兆嘉


司法院資訊處製作；財團法人民間司法改革基金會備份。
